【裁判字號】    97,上易,1080
【裁判日期】    980407
【裁判案由】    分配表異議之訴
【裁判全文】
臺灣高等法院民事判決                97年度上易字第1080號
上  訴  人  甲○○
被上訴人    台灣土地銀行股份有限公司
法定代理人  丁○○
訴訟代理人  丙○○
            乙○○
上列當事人間分配表異議之訴事件，上訴人對於中華民國97年11
月7日臺灣臺北地方法院97年度訴字第3402號第一審判決提起上
訴並為訴之變更，本院於98年3月24日言詞辯論終結，判決如下
：
    主  文
上訴人變更之訴駁回。
第二審訴訟費用由上訴人負擔。
    事實及理由
一、程序方面：
  (一)被上訴人之法定代理人原為蔡慶年，嗣變更為丁○○，有財
    政部96年8月6日台財人字第09608510300號函可參，其於民
    國98年1月10日具狀聲明承受訴訟（見本院卷24頁至25頁）
    ，核無不合。
  (二)按第二審訴之變更或追加，非經他造同意不得為之，但擴張
    或減縮應受判決事項之聲明，或情事變更而以他項聲明代最
    初之聲明者，不在此限，民事訴訟法第446條第1項、第255
    條第1項第3款、第4款定有明文。上訴人之上訴聲明原請求
    原法院96年度執字第58546號（下稱第58546號）執行事件97
    年3月26日分配表所載分配予被上訴人之次序之債權原本
    新台幣（下同）5,733,074元及999,180元，暨其利息與違約
    金，均應予剔除，不得列入該次序分配，應改列於次序，
    並將次序之債權種類改為借款，次序之分配金額改為3,
    796,258元（見本院卷13頁）；因第58546號執行事件業於97
    年11月5日重新做成分配表（分配表見本院卷39頁至44頁）
    ，情事已有變更，上訴人變更並減縮聲明為：第58546號強
    制執行事件，97年11月5日分配表次序之債權原本5,733
    ,074 元及999,180元，暨其利息與違約金，應自第一順位優
    先權之債權剔除，改列為普通債權。次序上訴人可分配之
    金額2,671,893元應改為3,740,178元（見本院卷50頁正反面
    、62頁），依上開規定，毋庸對造同意，應予准許。
二、上訴人起訴主張：訴外人張淯筌於94年5月間提供其所有坐
    落於台北市○○區○○段一小段1045、1046地號土地（應有
    部分1/4）及其上2907建號建物即門牌號碼台北市○○路○段
    70號3樓房屋（下稱系爭房地）設定第一順位840萬元最高限
    額抵押權（下稱系爭抵押權）予被上訴人，另張淯筌於95年
    8月21日提供系爭房地，設定第二順位800萬元最高限額抵押
    權予伊，以擔保借款債權。嗣張淯筌未依約繳款，被上訴人
    執原法院96年度拍字第210號拍賣抵押物裁定及96年度重訴
    字第300號民事判決為執行名義，聲請拍賣系爭房地，原法
    院第58546號執行事件先後於97年3月26日、97年11月5日作
    成分配表，然該分配表中次序13之本金5,733,074元、其利
    息358,479元、違約金52,763元及本金999,180元、利息61,
    936元、違約金9,088元（共7,214,520元，下稱系爭債權）
    ，乃訴外人筌浚企業股份有限公司（下稱筌浚公司）於95年
    6月16日向被上訴人借款700萬元（信保基金保證7成）及600
    萬元（信保基金保證5成），由張淯筌及訴外人王沛淇擔任
    連帶保證人，系爭債權非系爭抵押權擔保之範圍，被上訴人
    得優先分配僅7,331,715元，逾此部分之1,068,285元應分配
    予伊。如認系爭債權為系爭抵押權擔保範圍，顯違反最高法
    院33年上字第5374號、72年台上字第2432號、84年台上字第
    1967號判例。爰提起分配表異議之訴，聲明請求：第58546
    號強制執行事件，97年11月5日分配表次序之系爭債權應
    自第一順位優先權之債權剔除，改列為普通債權；次序上
    訴人可分配金額記載2,671,893元應改為3,740,178元。
三、被上訴人則以：系爭抵押權登記之其他登記事項欄雖為「空
    白」，然伊聲請登記時，已提出抵押權設定契約書及其他約
    定事項文件。即約定系爭房地擔保張淯筌對伊現在（包括過
    去所負現在尚未清償）及將來所負於最高限額內之借款、票
    據、透支、墊款、保證、信用卡消費及其他授信有關之債務
    ，張淯筌對伊所負之連帶保證債務應為系爭抵押權擔保之範
    圍等語，資為抗辯。求為命駁回上訴人之訴之判決。
四、原審為上訴人敗訴之判決，即駁回上訴人之訴，上訴人不服
    ，提起上訴，並為訴之變更，其上訴聲明：(一)原判決廢棄。
    (二)第58546號強制執行事件，97年11月5日分配表次序之系
    爭債權應自第一順位優先權之債權剔除，改列為普通債權；
    次序上訴人可分配金額記載2,671,893元應改為3,740,178
    元。
    被上訴人之答辯聲明：上訴駁回。
五、兩造之不爭執事項如下（見本院卷60頁正反面、112頁反面
    ）：
  (一)張淯筌於94年5月20日向被上訴人申請700萬元房屋貸款，提
    供系爭房地為擔保而設定系爭抵押權。嗣95年6月16日筌浚
    公司向被上訴人借款700萬元（信保基金保證7成）及600萬
    元（信保基金保證5成），由張淯筌及王沛淇擔任連帶保證
    人（土地及建築改良物抵押權設定契約書、他項權利證明書
    、本票、授權書、借據、台灣土地銀行授信請核書見原審卷
    24頁至28頁、31頁至34頁）。
  (二)系爭抵押權設定契約書內「其他登記事項」雖記載為「其他
    約定事項詳如附件其他約定事項之規定」，惟土地及建物登
    記謄本「其他登記事項」欄位之登記係「空白」（見原審卷
    25頁、26頁、44頁）。
  (三)張淯筌於95年8月21日提供系爭房地，作為其向上訴人借款
    之擔保，並設定第二順位800萬元最高限額抵押權予上訴人
    （建物登記第二類謄本見原審卷51頁）。
  (四)張淯筌及筌浚公司未依約繳款，被上訴人執原法院96年度拍
    字第210號拍賣抵押物裁定及96年度重訴字第300號民事判決
    為執行名義，聲請拍賣系爭房地。
  (五)張淯筌為主債務人部分，其本金700萬元、利息134,216元、
    153,444元、違約金13,366元、30,689元（共7,331,715元）
    業由被上訴人領取分配款而清償完畢。另張淯筌為連帶保證
    人部分，尚有系爭債權未清償。
六、兩造之爭執事項如下（見本院卷60頁反面、61頁）：
  (一)系爭分配表次序之系爭債權是否為系爭抵押權所擔保之債
    權範圍？
  (二)系爭抵押權之土地及建物登記簿謄本上其他登記事項欄位是
    空白，未記載系爭抵押權設定契約書其他約定事項之第1條
    第3款約定，則該條款之約定是否也屬於本金最高限額抵押
    權所擔保之範圍？
  (三)如系爭債權為系爭抵押權所擔保之債權範圍，是否違反最高
    法院33年上字第5374號、72年台上字第2432號、84年台上字
    第1967號判例？
七、本院得心證之理由：
  (一)按抵押權所擔保之債權，其種類及範圍，屬於抵押權之內容
    ，依法應經登記，始生物權之效力，但如因內容過於冗長，
    登記簿所列各欄篇幅不能容納記載，可以附件記載，作為登
    記簿之一部分。因此關於最高限額抵押權所擔保之債權，雖
    未記載於土地登記簿，然於聲請登記時提出之最高限額抵押
    權設定契約書，有該項債權之記載者，此契約書既作為登記
    簿之附件，自為抵押權效力所及，最高法院84年台上字第19
    67號判例參照。查系爭建物登記簿第二類謄本上，對於系爭
    抵押權之登記，在「其他登記事項」欄位內固為空白 ( 建
    物登記第二類謄本見原審卷44頁），但被上訴人聲請登記時
    ，除提出抵押權設定契約書外，已檢附「其他約定事項」文
    件（見原審卷24頁至26頁），而於該抵押權設定契約書「（
    ）申請登記以外之約定事項」欄位內已記載「其他約定事
    項詳如附件其他約定事項之規定」之文字（見原審卷26頁）
    ，嗣地政機關於登記簿謄本上登載「最高限額新台幣8,400,
    000元」，即已准許系爭抵押權之設定登記，足徵附件之「
    其他約定事項」亦為系爭抵押權聲請登記之範圍內，為登記
    效力之一部分，尚非未為登記。是縱使系爭建物登記簿第二
    類謄本上，對系爭抵押權在「其他登記事項」欄位內為空白
    ，未將其他約定事項之條文逐字登載，亦不影響其為系爭抵
    押權登記範圍之效力。故上訴人主張未經登記於登記簿謄本
    之其他約定事項不生效力云云，已非可取。另上訴人所提之
    台北縣汐止市○○○段保長坑小段246號、3652號土地登記
    簿謄本等（見本院卷103頁至110頁），固於「擔保債權種類
    及範圍」欄位內登載「擔保過去已經發生的借款及現在發生
    的借款及未來發生的借款」文字，惟上開抵押權之設定係於
    96年9月29日、同年11月26日、97年1月30日，乃內政部地政
    司為因應民法擔保物權部分條文之修正，而以96年8月31日
    內授中辦地字第0960727097號函示各登記機關自96年9月28
    日起受理民眾申辦有關抵押權登記案件（含同年9月28日前
    已訂契約者），均依新規定增列其他擔保範圍約定之欄位（
    見本院卷89頁、94頁）。而系爭抵押權設定於94年5月20日
    ，係依舊有法令登記，故不能以登記規則之修改，即推論先
    前舊有之登記，在其他登記事項欄位內為空白，其約定事項
    均非屬抵押權所擔保之範圍。上訴人又執最高法院74年度第
    14次民事庭會議決議、75年度台上字第567號判決，認「特
    約事項」並未登載於土地及建物登記簿謄本上，不生物權登
    記之效力云云，惟上開決議僅係決定地政機關辦理土地登記
    時應為之方式，上開判決係個案法律意見，並無拘束下級審
    法院裁判之效力，是上訴人上開主張，亦非可取。
  (二)另最高限額抵押權，係對債權人一定範圍內之不特定債權，
    預定一最高限額，由債務人或第三人提供抵押物予以擔保之
    特殊抵押權。此種抵押權所擔保之債務，除訂約時已發生者
    外，即將來發生之債務在約定限額之範圍內，亦為抵押權效
    力所及。與一般抵押權為專就現存特定之債務為擔保者不同
    。依系爭抵押權設定契約書之附件「其他登記事項」所示，
    ，已記載「一、擔保物提供人（即義務人）所提供本抵押物
    之擔保範圍，依照下列第(三)款之規定：．．(三)為債務人對抵
    押權人現在（包括過去所負現在尚未清償）及將來所負在本
    抵押權設定契約書所定債權最高限額內之借款、票據、透支
    、墊款、保證、信用卡消費款及其他與授信有關之債務包括
    利息、遲延利息、違約金、抵押權人所墊付抵押物之保險費
    、對債務人取得執行名義之費用、實施抵押權之費用與因債
    務不履行而發生之損害賠償」（見原審卷26頁），即明定債
    務人即張淯筌對被上訴人所負之連帶保證債務亦為系爭抵押
    權所擔保之債務範圍內。另兩造就被上訴人對張淯筌尚有系
    爭債權（即連帶保證債權）未獲得清償之事實，並不爭執，
    則原法院第58546號執行事件，97年11月5日分配表中將系爭
    債權，列為次序13屬於系爭抵押權所擔保之範圍，得於840
    萬元最高限額抵押權額度內優先受償，自無不合（見本院卷
    41頁、42頁）。
  (三)上訴人另主張被上訴人對主債務人筌浚公司之借款債權既經
    中小企業信用保證基金（下稱信保基金）保證，已得取回債
    權，對張淯筌之連帶保證債務，應列為普通債權，非列為優
    先債權云云。查信保基金之保證，目的在協助具有發展潛力
    ，但欠缺擔保品之中小企業，向金融業融通以獲得營運資金
    ，與一般之連帶保證人有殊，亦非保險人。係於金融業對中
    小企業之授信案件已屆清償期發生授信逾期或信用發生危機
    時，金融業依照契約應採取一定之追償措施，如仍未獲清償
    ，於一定期間可依契約請求信保基金先行代位清償（金融業
    僅能列入暫收款或其他預收款科目內），惟經授信之該中小
    企業之給付及賠償責任並不因此解免，金融業依約仍應繼續
    追償，如追索得到部分清償，則應匯還與信保基金。被上訴
    人對主債務人筌浚公司之上開借款債權，雖經信保基金為保
    證，無論信保基金有無交付備償款予被上訴人，對主債務人
    筌浚公司及連帶保證人張淯筌而言，渠等所負之債務均不得
    因此而減輕或免除。更何況信保基金迄未交付備償款予被上
    訴人，有該信保基金97年9月11日催收字第6032743號函可
    憑（見原審卷97頁至98頁），故被上訴人對筌浚公司之連帶
    保證人張淯筌追索求償連帶保證債務，自屬有據。上訴人以
    信保基金對筌浚公司提供信用保證，而認張淯筌之連帶保證
    債務非系爭抵押權擔保之範圍，應列為普通債權云云，並不
    足採。
  (四)上訴人再主張如認系爭債權為系爭抵押權擔保範圍，顯違反
    最高法院33年上字第5374號、72年台上字第2432號、84年台
    上字第1967號判例云云，惟最高法院84年台上字第1967號判
    例係揭示，於聲請最高限額抵押權登記時，其所提出之最高
    限額抵押權設定契約書，如附有其他約定債權之記載，因登
    記簿篇幅不足記載，而未記載於登記簿者，因設定契約書既
    作為登記簿之附件，此其他約定債權亦為登記之一部分，而
    為抵押權效力所及，業如前述，即與本件系爭抵押權設定契
    約書附有「其他約定事項」之附件，而於登記簿未登載之情
    形相符，業如前述，則認定系爭債權屬於系爭抵押權所擔保
    之範圍，即與上開判例意旨相符。最高法院33年上字第5374
    號判例意旨係指「聲請登記，而未經該管地政機關將應行登
    記之事項記入登記簿者，既不得謂已依土地法為登記，同法
    第36條所定之效力即無由發生」、72年台上字第2432號判例
    意旨係指「抵押權為不動產物權，非經登記，不生效力，抵
    押權人僅能依設定登記之內容行使權利，是抵押債務人究為
    何人，應以設定登記之內容為準」，均與本件抵押權設定契
    約書「（）申請登記以外之約定事項」欄位內明白記載「
    其他約定事項詳如附件其他約定事項之規定」，即將「其他
    約定事項」當作系爭抵押權設定之附件，成為登記效力一部
    分之情形不同，故將系爭債權認定為系爭抵押權擔保之範圍
    ，尚難認違反上開二則判例。
  (五)綜上，系爭債權為系爭抵押權所擔保之範圍，原法院第5854
    6號強制執行事件，97年11月5日分配表將之列為次序之第
    一順位優先權之債權，於法有據。
八、從而，上訴人提起分配表異議之訴，請求將原法院第58546
    號強制執行事件，97年11月5日分配表次序之系爭債權應
    自第一順位優先權之債權剔除，改列為普通債權；次序上
    訴人可分配金額記載2,671,893元應改為3,740,178元，即非
    有理，不應准許。上訴人變更之訴為無理由，應予駁回。
九、本件事證已臻明確，兩造其餘攻擊防禦方法及立論之證據資
    料，均經本院審酌後，對判決結果不生影響，爰無庸逐一論
    述，併此敘明。
十、據上論結，本件變更之訴為無理由，依民事訴訟法第78條，
    判決如主文。
中    華    民    國    98    年    4     月     7    日
                  民事第十六庭
                        審判長法  官  劉靜嫻
                              法  官  謝碧莉
                              法  官  呂淑玲
正本係照原本作成。
不得上訴。
中    華    民    國    98    年    4     月     7    日
                              書記官  明祖全


司法院資訊處製作；財團法人民間司法改革基金會備份。
